臺灣高等法院臺南分院刑事判決　　　　96年度上訴字第1096號
上　訴　人
即　被　告　乙○○
選任辯護人　蕭敦仁　律師
上　訴　人
即　被　告　甲○○○
上列上訴人因偽證案件，不服臺灣雲林地方法院96年度訴字第
122號中華民國96年7月30日第一審判決（起訴案號：臺灣雲林地
方法院檢察署95年度偵字第4182號），提起上訴，本院判決如下
：
    主  文
上訴駁回。
乙○○、甲○○○均緩刑肆年。
    事  實
一、乙○○、甲○○○為夫妻關係，2 人於94年間均為居住於雲
    林縣二崙鄉大華村之人。緣鍾合郎（所涉投票行賄部分，業
    經判處無罪確定）於94年間曾登記參選雲林縣二崙鄉鄉長，
    並有於94年6 月中旬某日，載運貼有「我感恩鍾合郎有情有
    義端午佳節快樂」字樣之醬油禮盒10餘箱，至其2 人位於雲
    林縣二崙鄉○○村○○路27之1 號住處，將醬油禮盒交付予
    乙○○、甲○○○及當時在場之廖花蕊，請渠等將醬油禮盒
    分送給大華村第1 鄰至第8 鄰之村民，乙○○、甲○○○、
    廖花蕊3 人遂依門牌號碼順序，將上開禮盒分送大華村村民
    。詎乙○○、甲○○○均明知鍾合郎有於上開時、地載送醬
    油禮盒至其上開住處，委託其2 人及廖花蕊代為分送醬油禮
    盒之事實，乙○○竟基於偽證之概括犯意，先於95年3 月21
    日上午9時10分許，原審審理94年度選訴字第7號被告鍾合郎
    違反公職人員選舉罷免法案件時，在原審刑事第 5法庭，以
    證人身分，供前具結，就鍾合郎有無前往其上開住處分送醬
    油禮盒，即涉及鍾合郎是否構成投票行賄罪之與案情有重要
    關係事項，虛偽證稱：當時來送醬油禮盒的人，不是鍾合郎
    ，是 1個穿著莊稼衣服，50幾歲的人送的，說是要做功德的
    ，叫我分給其他人用云云，足以影響國家司法權之正確行使
    ；復於95年6月26日上午9時10分許，原審審理95年度選訴字
    第6號被告甲○○○、廖花蕊等人違反公職人員選舉罷免法
    等案件時，在原審刑事第3法庭，以證人身分，供前具結，
    就上開醬油禮盒是否係鍾合郎分送，涉及被告甲○○○、廖
    花蕊等人是否構成投票行賄、投票受賄罪之與案情有重要關
    係事項，虛偽證述：醬油禮盒是1個人說要做功德送的，並
    不是鍾合郎送的云云，亦足以影響國家司法權之正確行使。
    而甲○○○亦基於偽證之犯意，於95年3月22日下午2時10
    分許，原審審理94年度選訴字第7號被告鍾合郎違反公職人
    員選舉罷免法案件時，在原審刑事第5法庭，以證人身分，
    供前具結，就鍾合郎有無分送醬油禮盒之與案情有重要關係
    事項，虛偽證述：去年有人來送醬油禮盒，送醬油的人體格
    瘦瘦、矮矮的，不是像在庭被告鍾合郎的體格，我有看到送
    醬油禮盒人的背影，確定不是當庭的鍾合郎，因為那個人瘦
    瘦的，而鍾合郎是胖胖的云云，足以影響國家司法權之正確
    行使。
二、案經臺灣雲林地方法院檢察署檢察官簽分偵查起訴。
    理  由
一、按除被告所犯為死刑、無期徒刑、最輕本刑為 3年以上有期
    徒刑之罪或高等法院管轄第一審案件者外，於法院行準備程
    序進行中，被告先就被訴事實為有罪之陳述時，審判長得告
    知被告簡式審判程序之旨，並聽取當事人、代理人、辯護人
    及輔佐人之意見後，裁定進行簡式審判程序；又簡式審判程
    序之證據調查，不受刑事訴訟法第159條第1項、第161條之2
    、第161條之3、第163條之1及第164條至第170 條規定之限
    制，刑事訴訟法第273條之1第1項、第279條第2項前段、第
    273條之2分別定有明文。查本件被告等所犯為死刑、無期徒
    刑、最輕本刑為 3年以上有期徒刑以外之罪，本件係經被告
    等當庭表示認罪，是本院以簡式審判程序加以審理，是其證
    據之調查，自不受刑事訴訟法第159條第1項、第161條之2、
    第161條之3、第163條之1及第164條至第170條規定之限制，
    合先敘明。
二、訊據被告乙○○、甲○○○對於前揭事實坦承不諱，附有原
    審法院94年度選訴字第 7號95年3月21日、95年3月22日審判
    筆錄及被告乙○○、甲○○○出具之證人結文各 1份（原審
    94年選訴第7號卷第11-23、37頁）、原審95年度選訴字第6
    號95年6月26日審判筆錄及被告乙○○出具之證人結文各 1
    份（原審95年選訴第6號卷第1-15頁、原審卷第120頁）在卷
    可稽。另鍾合郎於94年間曾登記參選雲林縣二崙鄉鄉長，鍾
    合郎及被告甲○○○、廖花蕊等人其因上開醬油禮盒所涉之
    投票行賄、投票受賄罪嫌，業經法院判決無罪確定，亦有本
    院95年度選上訴字第 561號、95年度選上訴更(一)字第 505號
    、96年度選上訴字第128號刑事判決書、原審95年度選訴字
    第6號刑事判決書各1份在卷足憑，上開事實應堪認定。
三、又按刑法上之偽證罪，不以結果之發生為要件，一有偽證行
    為，無論當事人是否因而受有利或不利之判決，均不影響其
    犯罪之成立，而該罪所謂於案情有重要關係之事項，則指該
    事項之有無，足以影響於裁判之結果者而言；又證人於供前
    或供後具結而就案情有重要關係事項，故為虛偽陳述，其犯
    罪即成立。至於其虛偽陳述，法院已否採為裁判或檢察官據
    為處分之基礎，或有無採為基礎之可能，皆於偽證罪之成立
    無影響（最高法院71年臺上字第8127號判例、76年度臺上字
    第5252號判決意旨參照）。被告乙○○、甲○○○於原審審
    理上開案件時，明知鍾合郎有載送醬油禮盒至其上開住處，
    委託其2人及廖花蕊代為分送醬油禮盒之事實，卻就醬油禮
    盒來源翻異前詞改稱：醬油禮盒並非鍾合郎所送云云，而鍾
    合郎於94年間既登記參選雲林縣二崙鄉鄉長，則醬油禮盒是
    否為鍾合郎所送，涉及到鍾合郎有無「交付」賄賂及被告甲
    ○○○、廖花蕊有無「交付」或「收受」賄賂，上開事項屬
    於犯罪構成要件之一，就此為虛偽陳述，足以影響裁判結果
    ，自屬於案情有重要關係之事項，雖上開被告鍾合郎及被告
    甲○○○、廖花蕊等人所涉違反公職人員選舉罷免法案件仍
    受無罪之判決，但仍無解於被告乙○○、甲○○○偽證犯行
    之成立。綜上，本件事證明確，被告乙○○、甲○○○偽證
    犯行均堪認定，應依法論科。
四、核被告乙○○、甲○○○所為，均係犯刑法第168 條之偽證
    罪。又被告乙○○行為後，刑法已於94年1 月7 日修正、94
    年2 月2 日公布，並於95年7 月1 日施行，其中刑法第56條
    連續犯之規定，業已刪除，此刪除雖非犯罪構成要件之變更
    ，但顯已影響行為人刑罰之法律效果，自屬法律有變更，比
    較新舊法結果，以適用修正前之刑法連續犯之規定論以1 罪
    較為有利，被告乙○○先後2次偽證犯行，係分別在原審 94
    年度選訴字第 7號被告鍾合郎違反公職人員選舉罷免法及原
    審95年度選訴字第 6號被告甲○○○、廖花蕊違反公職人員
    選舉罷免法案件中為之，其犯罪時間相近，所犯構成要件相
    同，顯係基於概括犯意反覆實施，為連續犯，應依修正前刑
    法第56條之規定論以 1罪，並加重其刑。
五、原審法院因認被告犯行事證明確，適用刑法第2條第1項前段
    、第 168條，修正前刑法第56條，中華民國96年罪犯減刑條
    例第2條第1項第3款、第7條之規定，審酌被告乙○○、甲○
    ○○ 2人所為對司法審判之正確性產生危害，且浪費國家司
    法資源，其犯罪之目的、手段，及其等犯後均否認犯行等一
    切情狀，分別量處有期徒刑陸月、肆月。又以被告乙○○、
    甲○○○2人之犯罪時間，均在96年4月24日以前，合於減刑
    條件，2人均應依中華民國96年罪犯減刑條例第2條第1項第3
    款之規定，減其刑期2分之1。另就以下六部分認不能證明被
    告乙○○犯罪，惟因公訴人起訴之此部分事實，與前揭論罪
    部分，具有裁判上一罪關係，不另為無罪之諭知。認事用法
    並無不當、量刑亦甚妥適，被告上訴意旨謂量刑過重，指摘
    原判決不當，核無理由，應予駁回。惟查被告夫妻二人均素
    行良好，前此未曾受有期徒刑以上刑之宣告，有本院被告全
    國前案紀錄表可稽，其因一時失慮，偶罹刑典，事後於本院
    審理時已坦承犯行，深具悔意，又林文旺父母林文象、林廖
    牡丹均已年近八旬，且亦均患有糖尿病和高血壓，賴之照顧
    ，有診斷證明書影本在卷足憑，其經此刑之宣告後，應知警
    惕，而無再犯之虞，故本院因認暫不執行其刑為適當，均併
    予以宣告緩刑肆年，以勵自新。
六、公訴意旨另以：被告乙○○於94年10月14日，在臺灣雲林地
    方法院檢察署檢察官被告鍾合郎違反公職人員選舉罷免法案
    件訊問時，虛偽證述：「（檢察官問：醬油禮盒是不是鍾合
    郎拿給你的？）不知道，我是打開後才知道裡面寫鍾合郎。
    」、「（檢察官問：送醬油來的人，有沒有說醬油是什麼用
    途？）是人家說要做功德，所以就收下了」、「（檢察官問
    ：那天送醬油給你，是不是鍾合郎？）不是。」云云，而對
    於案情有重要關係之事項，故為不實之陳述，因認被告此部
    分亦涉犯刑法第168 條之偽證罪嫌。惟：
    (一)按證人恐因陳述致自己或與其有刑事訴訟法第180 條第1
      項關係之人受刑事追訴或處罰者，得拒絕證言，刑事訴訟
      法第181 條定有明文。證人此項拒絕證言權，與被告之緘
      默權，同屬其特權，旨在免除證人因陳述不實而受偽證之
      處罰、或不陳述而受罰鍰處罰，而陷於困境。為確保證人
      此項拒絕證言權，刑事訴訟法第186 條第2 項規定，法院
      或檢察官有告知證人之義務。如法院或檢察官未踐行此項
      告知義務，而告以具結之義務及偽證之處罰並命朗讀結文
      後具結，無異剝奪證人此項拒絕證言權（最高法院94年度
      臺上字第4913號判決意旨參照）。
    (二)查被告乙○○於94年10月14日雖以證人身分，在鍾合郎被
      訴違反公職人員選舉罷免法案件接受檢察官訊問，經檢察
      官諭知具結之義務及偽證之處罰，並命證人朗讀結文後具
      結等情，有該次結文附於該次訊問筆錄在卷可稽（偵卷第
      6-7 、10頁）。然檢察官於該次訊問被告乙○○時，並未
      告知其得拒絕證言，則不論被告乙○○在該次偵訊時所為
      證言內容如何，既缺乏檢察官告知得拒絕證言之程序，該
      次所為證言即難遽依刑法第168 條偽證之罪責相繩。被告
      乙○○於94年10月14日檢察官偵查時偽證之犯行，尚屬不
      能證明，就此部分原應為被告乙○○無罪之諭知，惟因公
      訴人起訴之此部分事實，如成立犯罪與本院認為有罪之被
      告乙○○在原審94年度選訴字第 7號被告鍾合郎違反公職
      人員選舉罷免法案件審理時之偽證部分事實，具有裁判上
      一罪關係，爰不另為無罪之諭知。
據上論結，應依刑事訴訟法第368條、刑法第74條第1項第1款，
判決如主文。
本案經檢察官謝錫和到庭執行職務。
中　　華　　民　　國　　96　　年　　12　　月　　4 　　日
                  刑事第三庭    審判長法　官  陳義仲
                                      法　官  蘇清水
                                      法　官  宋明蒼
以上正本證明與原本無異。
如不服本判決，應於判決送達後十日內向本院提出上訴狀，其未
敘述理由者並應於提出上訴狀後十日內向本院補提理由書（應附
                                      書記官  翁心欣
中　　華　　民　　國　　96　　年　　12　　月　　4 　　日
附錄本案論罪科刑法條：
中華民國刑法第168條：
（偽證罪）
於執行審判職務之公署審判時或於檢察官偵查時，證人、鑑定人
、通譯於案情有重要關係之事項，供前或供後具結，而為虛偽陳
述者，處7 年以下有期徒刑。
